【裁判字號】    97,上,627
【裁判日期】    971111
【裁判案由】    給付佣金
【裁判全文】
臺灣高等法院民事判決           97年度上字第627號
上  訴  人  乙○○
訴訟代理人  黃虹霞律師
被 上訴 人  甲  ○
訴訟代理人  林東乾律師
上列當事人間給付佣金事件，上訴人對於中華民國97年5月15日
臺灣板橋地方法院96年度訴字第2507號第一審判決提起上訴，經
本院於97年10月28日言詞辯論終結，判決如下：
    主      文
原判決廢棄。
被上訴人在第一審之訴及假執行之聲請均駁回。
第一、二審訴訟費用由被上訴人負擔。
    事實及理由
一、本件上訴人聲明求為判決：(一)原判決廢棄。(二)被上訴人在第
    一審之訴及假執行之聲請均駁回。
    被上訴人聲明求為判決：上訴駁回。
二、被上訴人主張：兩造於民國 (下同)93 年2月28日就坐落臺
    北縣中和市○○○段外南勢角小段118-2、117-11地號及漳
    和段山腳小段85-35、85-32、56-8地號土地 (下稱系爭土地
    )之買賣事宜，簽訂協議書（下稱系爭協議書)，約定上訴人
    於系爭土地之其中117-11及56-8地號土地之查封限制登記塗
    銷後，應與地主分別簽訂正式買賣契約，並於簽約同時給付
    伊新台幣 (下同)106 萬元，伊並負責坐落在系爭土地上之
    「富域」建築基地 (下稱系爭建築基地)至中和市○○街口
    之通行 (包括施工及第三人之永久通行)事宜，俟全部合約
    (包括土地容積移轉、上訴人取得建造執照)履行完畢，上訴
    人同意再給付伊1,000萬元。嗣因兩造對上開款項之支付發
    生爭議，經協商後，於94年1月17日另立書面約定 (下稱系
    爭約定書)，就系爭協議書所約定之佣金1,106萬元，於扣除
    伊應負擔之費用後，雙方同意以630萬元結算佣金，除被上
    訴人前已預支之80萬元外，上訴人應於簽約當日給付伊350
    萬元，餘款200萬元則俟中和市○○街口暢通及系爭建築基
    地後側土地被占用部分解決後，再行付款。由於系爭土地被
    佔用之問題業已排除，伊亦已協調南勢角段外南勢角小段
    118-58地號土地地主游應國提供該土地供永久通行之土地使
    用權同意書，促使中和市公所將中和市○○街132巷打通，
    是系爭約定書所約定之尾款給付期限業已屆至，惟迭經催索
    ，上訴人均拒不付款等情，爰依據系爭約定書之約定，求為
    命上訴人給付200萬元及自起訴狀繕本送達之翌日即97年1月
    9日 (見原審卷18頁)起，至清償日止，按年息5%計算利息之
    判決。
    上訴人則以：被上訴人於92年底、93年初向伊兜售系爭土地
    ，雙方於93年2月28日簽訂系爭協議書，約定總價為1億618
    萬元，其中包括系爭土地之買賣價金8,512萬元、買受可供
    容積移轉之公設土地1,000萬元、及被上訴人處理系爭建築
    基地至中和市○○街口間通行權之處理費106萬元，並於全
    部合約履約完畢時給付被上訴人1,000萬元；嗣建商肯仲建
    設股份有限公司 (下稱肯仲公司)於94年1月6日取得系爭建
    築基地之建造執照後，被上訴人即向伊請求結算付款，惟因
    被上訴人尚未完成中和市○○街口之打通事宜，且系爭建築
    基地後側土地遭鄰居洪若宏越界占用情形亦未排除，兩造乃
    於94年1月17日另簽訂系爭約定書，約定結算後之餘額為630
    萬元 (含被上訴人業已預支之80萬元)，除其中之200萬元屬
    被上訴人處理上開巷道打通及無權占用土地事宜之預估費用
    而予以保留外，餘款350萬元即於簽約同時給付被上訴人。
    詎被上訴人並未依約處理無權占用系爭土地之事宜，亦未找
    上開巷道之地主，以排除打通之困難，經伊委請伊所指定之
    系爭土地登記名義人曾英沅以存證信函通知系爭土地之出賣
    人范張玉蘭及占用人洪若宏出面解決，並透過中和市調解委
    員會調解，始於94年4月22日以27萬元與洪若宏達成和解，
    並協議由被上訴人負擔其中之16萬元，該款項則由上開保留
    款200萬元中扣除；而系爭建築基地於94年6月間動工後，迄
    96 年1月間取得使用執照止，中和市○○街口132巷均未打
    通，嗣於96年10月間始為中和市公所打通，是被上訴人既未
    依約履行債務，自不得請求伊給付保留款200萬元等語，資
    為抗辯。
三、經查上訴人經由被上訴人之介紹，於93年3月間以總價8,512
    萬元之價格，陸續購入系爭土地，兩造並於93年2月28日簽
    訂系爭協議書，約定上訴人於全部合約 (包括土地容積移轉
    、上訴人取得建造執照)履行完畢後，應給付被上訴人1,106
    萬元，嗣於94年1月17日，兩造復簽訂系爭約定書，約定結
    算後之餘額為630萬元 (含被上訴人業已預支之80萬元)，上
    訴人並於簽約當日給付被上訴人350萬元，保留200萬元；系
    爭建築基地後側土地曾為鄰居洪若宏占用，經系爭土地登記
    名義人曾英沅與占用人洪若宏聯繫，經中和市調解委員會調
    解後，雙方於94年4月22日達成和解，共給付洪若宏27萬元
    ，被上訴人同意負擔其中之16萬元，並由上開保留之200萬
    元中扣除；而系爭建築基地通往中和市○○街口132巷，則
    係於96年10月間始由中和市公所打通之事實，為兩造所不爭
    執，並有不動產買賣契約書、讓渡書、系爭協議書、系爭約
    定書、現場照片、存證信函、收據及借據可稽 (見原審卷7
    、8、10至12頁；本院卷27至64、72至77頁)，固堪信為真實
    。
四、被上訴人雖主張系爭建築基地後側土地被占用部分業已解決
    ，且系爭建築基地通往中和市○○街口132巷部分亦已打通
    ，是系爭約定書所約定之尾款給付期限業已屆至，上訴人應
    給付伊200萬元云云。惟上訴人則以前揭情詞置辯；且查：
(一)、依上訴人所提出之不動產買賣契約書及讓渡書所示，系爭土
    地之地主及出賣人均非被上訴人 (見本院卷27至62頁)，是
    被上訴人所為兩造間無買賣關係存在，伊僅係仲介上訴人購
    買系爭土地之主張，固屬可取。惟經參酌兩造於93年2月28
    日所簽訂之系爭協議書第4條約定：「前條土地 (指系爭土
    地之其中117-11及56-8地號土地)之查封限制登記塗銷後，
    甲方 (指上訴人)與地主分別簽訂正式買賣契約。簽訂同時
    甲方應給付乙方 (指被上訴人)新台幣壹佰零陸萬元，乙方
    並負責基地至中興街口之暢行，包括施工及第三人之永久通
    行」、及第5條約定：「全部合約履行完畢 (包括土地容積
    移轉，甲方取得建照)，甲方同意給付乙方新台幣壹仟萬元
    」 (見原審卷7頁)，足見兩造曾約定被上訴人應負責完成中
    興街口暢通之工作，其報酬為106萬元，由上訴人於簽訂系
    爭土地之買賣契約時先行支付，俟土地容積移轉、建造執照
    核發等全部合約條件履行完畢後，上訴人應再給付被上訴人
    1,000萬元。
(二)、另依兩造於94年1月17日所簽訂之系爭約定書第1條約定：「
    原協議書 (指系爭協議書)之第四條及第五條甲方 (指上訴
    人)應支付乙方 (指被上訴人)新台幣壹仟壹佰零陸萬元整之
    佣金，扣除乙方應負擔費用 (按係被上訴人所應負擔之系爭
    協議書第2條所約定容積移轉土地買賣價金之差額及綜合所
    得稅，與中興街口之暢通事宜無涉─見本院卷22、23頁)後
    ，經協商甲乙雙方同意以新台幣陸佰參拾萬元整結算佣金 (
    包含前已預支予乙方之金額新台幣捌拾萬元整)，甲方並同
    意不另行申報個人綜合所得稅，乙方不得再對甲方有任何請
    求」以觀 (見原審卷8頁)，顯係本於系爭協議書之約定，就
    上訴人所應給付之佣金予以結算，約明以630萬元作為上訴
    人將來給付之佣金金額，並未約定免除被上訴人依系爭協議
    書所應負之義務。再經參酌系爭約定書第2條約定：「1.甲
    方同意配合乙方要求，於九四年一月十七日付款新台幣參佰
    伍拾萬元整，合計已支付予乙方之總額為新台幣肆佰參拾萬
    元整。2.餘款新台幣貳佰萬元整，俟中興街口暢通及基地後
    側被佔部分解決後 (即漳和段56-8地號)，始得付款」，除
    重申被上訴人應負責解決中興街口之暢通事宜外，並約明被
    上訴人尚應負責解決系爭建築基地後側被占事宜，且將系爭
    協議書原約定之報酬106萬元，變更為200萬元 (見原審卷8
    頁)，足見被上訴人解決中興街口暢通及系爭建築基地後側
    被占事宜，與上訴人給付200萬元間具有對價關係。
(三)、雖被上訴人在本院主張：系爭約定書就中興街口暢通事所為
    之約定，既未如系爭協議書所約明：「包括施工」，自屬變
    更系爭協議書所約定之付款方式，而以中興街口暢通之事實
    發生及系爭建築基地後側被占事宜解決時，為尾款200萬元
    給付期限之屆至云云。惟查，系爭約定書所為之上開約定，
    並未免除被上訴人依系爭協議書所應負之義務，已如上述，
    且經參酌被上訴人在原審業已自認：被上訴人給付200萬元
    ，係以中興街口之暢通及系爭建築基地後側被占事宜解決為
    付款條件，並主張伊曾協調與系爭土地相鄰之台北縣中和市
    ○○○段外南勢角小段118-58地號土地地主游應國提供該土
    地使用權同意書，使中和市公所打通中興街132巷之條件成
    就等語 (見原審卷5頁)，益證被上訴人亦認知上開200萬元
    係屬伊履行中興街口暢通及系爭建築基地後側被占事宜解決
    等義務之對價。是被上訴人在本院改為上開主張，顯屬事後
    卸責之詞，委不足取。至台北縣政府工務局於90年1月16日
    所召開之會議，僅作成：「甲○先生..... 擬全力協商價購
    本案爭議銜接中興街口之南勢角段南勢角小段一一八之五八
    地號 (九八平方公尺)及一一八之六Ｏ地號 (三平方公尺)計
    九二平方公尺，以同意日後供公眾通行之使用；土地一旦價
    購完成，請中和市公所依九十年一月十五日會議結論....
    及估算所需道路工程經費後，再行本府邀集相關單位協商道
    路打通事宜」之結論，有該會議紀錄及台北縣政府工務局97
    年9月22日函文可稽 (見本院卷123、131頁)，仍以被上訴人
    完成價購相鄰土地事，作為該局協商打通中興街132巷之前
    提要件，顯未作成打通中興街132巷之決議，換言之，中和
    市公所未來是否打通中興街132巷，猶未確定，是被上訴人
    所為上開會議結論已表示中興街132巷一定會打通之主張，
    亦不足取。
(四)、系爭建築基地後側土地被占用部分，係由系爭土地之登記名
    義人曾英沅於94年3月間以存證信函通知系爭土地之出賣人
    范張玉蘭及占用人洪若宏出面解決，並透過中和市調解委員
    會調解，而於94年4月22日以27萬元與洪若宏達成和解。被
    上訴人僅係經由協議同意負擔其中之16萬元，有被上訴人所
    不否認為真正之存證信函、收據及借據可稽 (見本院卷72至
    78頁)，被上訴人並已自認上開應由伊負擔之16萬元應自保
    留款200萬元中扣除 (見本院卷134頁)。
(五)、又依上開台北縣政府工務局於90年1月16日會議紀錄所示，
    被上訴人係以系爭土地之其中56-8地號土地地主身分出席上
    開會議 (見本院卷122頁)，被上訴人並自認系爭土地原係伊
    所計畫購買，用於建屋出售，嗣因改變計畫，始仲介上訴人
    購買 (見本院卷118頁)，足見上開會議所作成由被上訴人協
    商價購南勢角段外南勢角小段118-58、118-60地號土地2筆
    ，並提供公眾通行使用，以利後續協商打通中興街132巷之
    結論，乃係為被上訴人之利益所作成，且為被上訴人所認同
    之方式。再經參酌被上訴人於上開會議召開後之90年2月17
    日即取得其中之南勢角段外南勢角小段118-58地號土地1筆
    之地主游應國所出具土地使用權同意書 (見原審卷3頁)，並
    於93年2月28日與上訴人簽訂系爭協議書時，在該協議書第4
    條約明其應負責系爭建築基地至中興街口之暢通，甚至在本
    件訴訟中一再主張係伊提供游應國之土地使用權同意書，方
    足使中和市公所得以打通中興街132巷 (見原審卷5頁；本院
    卷119頁)，則綜合上情以觀，足認系爭協議書所定被上訴人
    應負責之中興街暢通事，應係指被上訴人應負責排除南勢角
    段外南勢角小段118-58、118-60地號土地2筆對暢通中興街
    132巷所生之障礙。衡諸常情，果認被上訴人對中興街暢通
    事並無須負責上開一定行為之義務，則被上訴人何須一再強
    調係其提供游應國之土地使用權同意書後，中興街132巷方
    得暢通？是上訴人所為中興街132巷暢通事必待被上訴人出
    面找上開2筆土地地主解決，方能排除困難之抗辯，應符合
    系爭協議書第4條約定之真意。
(六)、末查，雖被上訴人就上開2筆土地之其中南勢角段外南勢角
    小段118-58地號土地1筆，已於90年2月17日取得地主游應國
    所出具土地使用權同意書，惟就另筆118-60地號土地，始終
    並未價購取得或自該地主取得土地使用權同意書，直至94年
    2 月17日始由中和市公所予以徵收，並於同年5月31日辦畢
    登記，有土地登記謄本可稽 (見本院卷124頁)，被上訴人復
    自認中興街132巷係俟中和市公所徵收上開土地後，始能打
    通(見本院卷119頁)，且又不能舉證證明其於系爭協議書簽
    訂後，曾為任何促成中和市公所打通中興街132巷之作為 (
    見本院卷113頁背面、133頁背面)，足見被上訴人於南勢角
    段外南勢角小段118-60地號土地1筆被徵收前，始終並未能
    依約定排除該筆土地對暢通中興街132巷所生之障礙，顯有
    違系爭協議書第4條之約定。是被上訴人依據系爭約定書之
    約定，請求上訴人給付保留款200萬元及加付法定遲延利息
    ，應屬無據。
五、綜上所述，被上訴人依據系爭約定書之約定，請求上訴人給
    付200萬元及自97年1月9日起，至清償日止，按年息5%計算
    之利息，自屬不應准許。從而，原審所為上訴人敗訴之判決
    ，尚有未洽，上訴論旨指摘原判決不當，求予廢棄改判，為
    有理由。
六、至兩造其餘之攻擊或防禦方法及未經援用之證據，經本院斟
    酌後，認為均不足以影響本判決之結果，自無逐一詳予論駁
    之必要，併此敘明。
七、據上論結，本件上訴為有理由，依民事訴訟法第450條、第
    78 條，判決如主文。
中    華    民    國    97    年    11    月    11    日
                    民事第六庭
                        審判長法  官  林鄉誠
                              法  官  梁玉芬
                              法  官  許紋華
正本係照原本作成。
如不服本判決，應於收受送達後20日內向本院提出上訴書狀，其
未表明上訴理由者，應於提出上訴後20日內向本院補提理由書狀
（均須按他造當事人之人數附繕本）上訴時應提出委任律師或具
有律師資格之人之委任狀；委任有律師資格者，另應附具律師資
格證書及釋明委任人與受任人有民事訴訟法第466條之1第1項但
書或第2項（詳附註）所定關係之釋明文書影本。
中    華    民    國    97    年    11    月    13    日
                              書記官  潘大鵬
附註：
民事訴訟法第466條之1（第1項、第2項）：
對於第二審判決上訴，上訴人應委任律師為訴訟代理人。但上訴
人或其他法定代理人具有律師資格者，不在此限。
上訴人之配偶、三親等內之血親、二親等內之姻親，或上訴人為
法人、中央或地方機關時，其所屬專任人員具有律師資格並經法
院認為適當者，亦得為第三審訴訟代理人。


司法院資訊處製作；財團法人民間司法改革基金會備份。
